【裁判字號】    95,自,69
【裁判日期】    970418
【裁判案由】    偽造有價證券
【裁判全文】
臺灣高雄地方法院刑事判決                95年度自字第69號
自  訴  人  寶緯工業股份有限公司
代  表  人  乙○○
自訴代理人  洪錫鵬律師
被      告  甲○○
選任辯護人  楊申田律師
上列被告因偽造有價證券案件，經自訴人提起自訴，本院判決如
下：
    主  文
甲○○無罪。
    理  由
一、自訴意旨略以：被告甲○○係位於高雄市苓雅區○○○路53
    號3 樓信福營造有限公司（下稱信福公司）之負責人，信福
    公司於民國91年12月19日與自訴人公司簽訂興達灰塘興建室
    內煤場工程其中鋁窗製作及安裝工程之承攬契約，自訴人公
    司並提供彰化商業銀行員林分行票據號碼CG0000000 號支票
    及華南商業銀行員林分行票據號碼HC0000000 號支票，分別
    作為公司履行上開契約之定金或履約保證金。嗣被告竟意圖
    供行使之用，於94年8 月19日至同年月23日間之某日，使不
    知情之信福公司員工陳美秀於上開2 張支票上虛偽填載發票
    日期為94年8 月23日，並於同日向銀行兌現上開2 張支票，
    且將兌現後之款項存入信福公司000000000000號帳戶，因認
    被告涉犯刑法第201 條第1 項偽造有價證券之罪嫌。
二、證據能力：
    按被告以外之人於審判外之陳述，雖不符刑事訴訟法第159
    條之1 至第159 條之4 之規定，而經當事人於審判程序同意
    作為證據，法院審酌該言詞陳述或書面陳述作成時之情況，
    認為適當者，亦得為證據，刑事訴訟法第159 條之5 第1 項
    定有明文。本判決所引用之證據資料（詳後引證據），其中
    傳聞證據部分，縱無刑事訴訟法第159 條之1 至第159 條之
    4 或其他規定之傳聞證據例外情形，亦因自訴人公司、代理
    人、被告及辯護人或同意可作為證據使用，或未聲明異議，
    依刑事訴訟法第159 條之5 第1 項、第2 項之規定，本院審
    酌該證據作成之情況，認為適當，應得為證據。
三、按犯罪事實應依證據認定之，無證據不得認定犯罪事實；不
    能證明被告犯罪者，應諭知無罪之判決，刑事訴訟法第154
    條第2項 、第301 第1 項分別定有明文。又認定犯罪事實所
    憑之證據，雖不以直接證據為限，間接證據亦包括在內，然
    而無論直接或間接證據，其為訴訟上之證明，須達於通常一
    般之人均不致有所懷疑，而得確信其為真實之程度者，始得
    據為有罪之認定，最高法院76年度臺上字第4986號判例業已
    明揭其旨。再按為貫徹無罪推定原則，檢察官對於被告之犯
    罪事實，應負實質舉證責任，刑事訴訟法修正後第161 條第
    1 項規定「檢察官就被告犯罪事實，應負舉證責任，並指出
    證明之方法」，明訂檢察官舉證責任之內涵，除應盡「提出
    證據」之形式舉證責任（參照本法修正前增訂第163 條之立
    法理由謂「如認檢察官有舉證責任，但其舉證，仍以使法院
    得有合理的可疑之程度為已足，如檢察官提出之證據，已足
    使法院得有合理的可疑，其形式的舉證責任已盡……」）外
    ，尚應「指出其證明之方法」，用以說服法院，使法官「確
    信」被告犯罪構成事實之存在，此「指出其證明之方法」，
    應包括指出調查之途徑，與待證事實之關聯及證據之證明力
    等事項。而本法第161 條、第163 條規定係編列在本法第1
    編總則第12章「證據」中，原則上於自訴程序亦同適用，除
    其中第161 條第2 項起訴審查之機制、同條第3 、4 項以裁
    定駁回起訴之效力，自訴程序已分別有第326 條第3 、4 項
    及第334 條之特別規定足資優先適用外，關於第161 條第1
    項檢察官應負實質舉證責任之規定，亦於自訴程序之自訴人
    同有適用，此有最高法院91年度第4 次刑事庭會議決議意旨
    可資參照。
四、自訴意旨認被告甲○○涉犯偽造有價證券罪嫌，無非係以本
    件係信福公司違約，自訴人公司並未違約，被告竟利用不知
    情之信福公司員工陳美秀於上開2 張支票上虛偽填載發票日
    期為94年8 月23日，並於同日向銀行兌現上開2 張支票，資
    為論罪依據。訊據被告堅決否認有何偽造有價證券犯行，辯
    稱：係自訴人公司違約，信福公司之負責人員才依照合約約
    定填載發票日，並提示該2 張支票等語。經查：
（一）信福公司於91年12月19日與自訴人公司簽訂興達灰塘興建
      室內煤場工程其中鋁窗製作及安裝工程之承攬契約，自訴
      人公司並提供彰化商業銀行員林分行票據號碼CG0000000
      號支票及華南商業銀行員林分行票據號碼HC0000000 號支
      票，作為自訴人公司履行上開契約之定金、履約保證金。
      上開2 張支票由信福公司員工陳美秀填載發票日期為94年
      8 月23日後，於同日向銀行兌現上開2 張支票，並將兌現
      後之款項存入信福公司000000000000號帳戶等情，業據被
      告自承在卷（詳本院卷第77頁、第140 頁不爭執事項），
      復有興達灰塘興建室內煤場工程鋁窗工程合約書、彰化商
      業銀行員林分行票據號碼CG0000000 號支票影本、華南商
      業銀行員林分行票據號碼HC0000000 號支票影本在卷可參
      （本院卷第4 頁至第10頁、第19頁、第20頁）。是此部分
      事實，應堪認定。
（二）依上開工程合約書第17條「賠償條款」約定：「雙方簽訂
      本合約迄30天內止，乙方（即自訴人）送審文件及計算書
      未能依業主（台電）規範要求通過審核，乙方同意退還甲
      方（即被告）所開立之訂金20％L/C ，並同意甲方兌現乙
      方開立公司銀行本票（總數加計5 ％之利息）及履約保證
      本票，乙方並不得異議」。準此，該條款係限制自訴人公
      司應於合約簽訂之日起30日內，完成文件及計算書之送審
      ，否則即應同意信福公司兌現其所簽發之上開2 張支票，
      作為賠償。查信福公司於自訴人公司依約提出送審文件、
      計算書後，分別於92年8 月4 日、93年1 月5 日及93年3
      月11日向台電公司提出鋁門窗工程計畫書及鋁百葉窗結構
      計算書，台電公司亦分別於92年8 月15日、93年1 月16日
      函請信福公司將上開計畫書修正後重新送審，嗣經信福公
      司轉知自訴人公司修正上開文件再送審，於93年4 月19日
      ，始經台電公司通知送審通過之事實，有台灣電力股份有
      限公司興達施工處96年5 月8 日D 興施字第96040221號、
      92年8 月15日D 興施字第9208-0109Y號、92年10月23日D
      興施字第9210-0185Y號、93年1 月16日D 興施字第9301-0
      053 號、93年4 月19日D 興施字第9304 -0142Y 號函、信
      福營造有限公司92年8 月4 日信福台興工字第9200253- 1
      08號、93年1 月5 日信福台興字第930001 1-162號、93年
      3 月11日信福台興工字第93000-183 號、92年10月28日信
      福台興工字第9200403 號函附卷可參（詳台灣高等法院高
      雄分院95年度上字第151 號卷第48頁、第85頁反面至90頁
      反面）。可知自訴人公司所提出之相關送審文件、計算書
      ，確實遲至93年4 月19日始依台電公司之要求通過審核，
      距91年12月19日自訴人公司與信福公司簽訂契約時，已逾
      30 日 ，是自訴人公司已違反上開合約第17條之約定。從
      而，被告身為信福公司負責人，主觀上既認自訴人公司已
      違反契約第17條之約定，乃依契約內容行使權利，指示員
      工陳美秀於上開支票填載發票日並提示，尚難認有偽造有
      價證券之犯意。又縱使被告於民事第一審審理時未明確主
      張自訴人公司有違反上開合約第17條之約定，惟被告於民
      事第一審審理時即主張其兌現上開支票之理由，係因經發
      函及存證信函催告自訴人公司準備鋁窗之成品，自訴人公
      司一直未提出，認為自訴人公司有違約之情事，而依契約
      第20 條 之約定沒收履約保證金（本院94年度訴字第3127
      號卷第12頁反面倒數第6 行至第13頁第1 行），並有信福
      營造股份有限公司93年10月11日信福第9301011-1 號函及
      高雄廣澤郵局94年6 月21日第812 號存證信函、94年7 月
      8 日第951 號存證信函在卷可參（本院94年度訴字第3127
      號卷第18頁至第20頁）。且信福公司於欲提示上開2 張支
      票前，亦事先發函告知自訴人公司，復有高雄新興郵局94
      年8 月19日第1748號存證信函（本院94年度訴字第3127號
      卷第22頁）。可知被告指示員工陳秀美提示上開支票時，
      主觀上係認知依契約內容行使權利，否則何須在提示上開
      票據前，再度發函告知自訴人公司因有違約事由，乃依契
      約約定提示上開票據，是亦尚難認被告有偽造有價證券之
      犯意。至於被告依上開契約約定而提示票據，是否有理由
      ，與被告主觀上係基於認定自訴人公司違約而提示上開2
      張票據，係屬二事，應分別認定。是被告指示公司員工陳
      美秀於前揭支票上填載日期並兌現，其主觀上既認自訴人
      公司有違約之情事，而依合約約定行使權利，並非明知自
      訴人無違約之情事，仍指示員工陳美秀填載票據並提示之
      ，尚難認有偽造有價證券之犯行。
（三）綜上所述，本件自訴人依法負有舉證責任，然其所提出之
      積極證據，尚不足以證明被告有偽造有價證券之犯行，其
      間尚有合理之懷疑存在。本件應屬民事糾紛，宜循民事途
      徑處理。自訴人既未說服法院形成被告有罪之心證，亦即
      被告未經證明犯罪，揆諸首揭說明，自應為無罪之諭知。
據上論斷，應依刑事訴訟法第343 條、第301 條第1 項前段，判
決如主文。
中    華    民    國    97    年    4     月    18    日
                  刑事第十五庭  審判長法  官  方百正
                                      法  官  戴韻玲
                                      法  官  王碧瑩
以上正本證明與原本無異。
如不服本判決應於收受本判決後10日內向本院提出上訴書狀，並
應敘述具體理由，如未敘述上訴理由者，應於上訴期間屆滿後20
日內補提理由書狀於本院（均須按他造當事人之人數附繕本）「
切勿逕送上級法院」。
中    華    民    國    97    年    4     月    18    日
                                      書記官  蔡語珊


司法院資訊處製作；財團法人民間司法改革基金會備份。
